臺灣高等法院民事判決
                                   102年度重家上字第16號
上  訴  人
即被上訴人  甲○○  
訴訟代理人  莊立群律師
            蔡惠子律師
複  代理人  陳倚箴律師
被  上訴人
即  上訴人  乙○○ 



訴訟代理人  任順律師
上列當事人間請求分配剩餘財產等事件， 兩造對於中華民國102
年1月31日臺灣臺北地方法院99年度婚字第262號第一審判決各自
提起上訴，郭文中並為訴之追加，本院於民國102年12月3日言詞
辯論終結，判決如下：
    主  文
原判決關於駁回乙○○後開第二項之訴及假執行之聲請，暨訴訟
費用之裁判廢棄。
前開廢棄部分，甲○○應再給付乙○○新臺幣柒拾伍萬玖仟叁佰
貳拾壹元，及自民國九十九年七月一日起至清償日止，按週年利
率百分之五計算之利息。
乙○○其餘上訴及甲○○之上訴均駁回。
第一審及第二審訴訟費用，由甲○○負擔百分之三十四，餘由乙
○○負擔。
本判決第二項，於乙○○以新臺幣貳拾陸萬元供擔保後，得假執
行。
    事實及理由
壹、程序部分按數家事訴訟事件，或家事訴訟事件及家事非訟事
    件請求之基礎事實相牽連者，得向就其中一家事訴訟事件有
    管轄權之少年及家事法院合併請求， 不受民事訴訟法第53
    條及第248條規定之限制。前項情形，得於第一審或第二審
    言詞辯論終結前為請求之變更、追加或為反請求，家事事件
    法第41條第1項、第2項定有明文。查上訴人即被上訴人甲○○
    （下稱甲○○）於原審起訴請求准其與被上訴人即上訴人乙○○
    （下稱乙○○）離婚及定兩造所生未成年子女權利義務之行使
    及負擔由甲○○任之，並命乙○○給付未成年子女之扶養費及贍
    養費各新臺幣（下同）1,000萬元， 乙○○亦反請求准其與甲
    ○○離婚及定兩造所生未成年子女權利義務之行使及負擔由乙
    ○○任之， 並命甲○○給付剩餘財產差額1,000萬元，嗣兩造於
    原審就離婚、未成年子女權利義務之行使及負擔、扶養費等
    成立和解，甲○○並撤回贍養費之請求，乙○○乃變更反請求為
    ： 甲○○應將坐落臺北市○○區○○段0○段000地號土地，應有部
    分76000分之33，及其上同段2167建號即門牌號碼臺北市○○
    區○○街000號10樓建物（ 下稱系爭南港房地），移轉登記應
    有部分2分之1予乙○○，並給付乙○○1,000萬元，原審判決甲○
    ○應給付乙○○600萬元，駁回乙○○其他請求，乙○○提起上訴，
    其上訴聲明原為請求甲○○應再給付乙○○392萬6,621元，並將
    系爭南港房地權利範圍2分之1移轉登記予乙○○（見本院卷第
    14頁）；嗣乙○○於民國102年6月10日為訴之追加，追加後之
    先位上訴聲明請求甲○○再給付乙○○392萬6,621元，並將臺北
    市松山地政事務所於96年10月26日就系爭南港房地以夫妻贈
    與為登記原因所為移轉登記塗銷，備位上訴聲明則請求甲○○
    再給付乙○○684萬1,621元（見本院卷第93頁），核乙○○所為
    訴之追加，與原反請求之基礎事實相牽連，自應准許。
貳、實體部分
一、乙○○主張：兩造婚後未約定夫妻財產制，以法定財產制為夫
    妻財產制。甲○○名下所有系爭南港房地原係乙○○基於軍職身
    分，經政府配售而購買，且經兩造合意贈與次女丙○○，詎甲
    ○○竟逕自移轉登記予自己名下，兩造就系爭南港房地既無贈
    與合意，乙○○對系爭南港房地之所有權自不因甲○○逕為移轉
    登記而受影響，惟其願僅就系爭南港房地減縮請求返還半數
    所有權，爰依民法第184條第1項前段、第767條規定， 請求
    甲○○將系爭南港房地權利範圍2分之1移轉登記予乙○○。又乙
    ○○於甲○○起訴時現存之婚後財產共計130萬8,110元（含存款
    69萬5,598元及借款債權61萬2,512元），而甲○○現存之婚後
    財產總計為2,835萬1,237元（含存款1,125萬3,638元、股票
    73萬2,371元、 基金291萬1,001元、 追加計算之財產1,352
    萬1,615元即基準日前5年內，甲○○自兆豐國際商業銀行安和
    分行（下稱兆豐銀行）活存帳戶轉出459萬4,779元、自萬泰
    商業銀行（下稱萬泰銀行）外匯活存帳戶提領27萬9,650美
    元 折合新臺幣為892萬6,836元，及自用小客車折舊後殘值
    為9萬6,717元，兩造剩餘財產之差額為2,704萬3,127元，依
    民法1030條之1、第1030條之3、第1030條之4規定，請求給
    付剩餘財產差額2分之1即1,352萬1,563.5元，並聲明：㈠甲○
    ○應將系爭南港房地權利範圍2分之1辦理所有權移轉登記予
    乙○○。 ㈡甲○○應給付乙○○1,000萬元， 並自乙○○之反請求訴
    狀繕本送達翌日起至清償日止，按週年利率5%計算之利息。
    ㈢願供擔保，請准宣告假執行。乙○○嗣於100年6月10日提起
    追加之訴，先位請求甲○○應將臺北市松山地政事務所於96年
    10月26日就系爭南港房地以夫妻贈與為登記原因所為移轉登
    記塗銷，並給付剩餘財產差額392萬6,621元，且如認先位請
    求無理由，系爭南港房地非屬乙○○婚後財產， 兩造剩餘財
    產差額為2,568萬3,242元，則備位請求甲○○應給付剩餘財產
    為1,284萬1,621元等語。
二、甲○○則以：甲○○所有之系爭南港房地係乙○○於96年10月15日
    贈與甲○○，為甲○○無償取得之財產，非剩餘財產分配之標的
    ，縱認兩造於96年係合意將系爭南港房地贈與次女丙○○，則
    贈與契約即有效成立，甲○○逾越授權範圍，將系爭南港房地
    移轉至自己名下，其物權行為亦非無效，而係效力未定，乙
    ○○於97年12月16日辦理公職人員財產申報時，主動申報系爭
    南港房地為甲○○所有，顯然已為默示承認移轉登記之效力意
    思甚明。況兩造既係合意將系爭南港房地贈與次女丙○○，系
    爭南港房地縱應辦理移轉登記，亦應移轉登記予丙○○，而非
    乙○○名下。再者，乙○○於本件基準日前5年內， 自合作金庫
    商業銀行（下稱合庫銀行）介壽分行提領金額158萬元、 自
    國泰世華商業銀行（下稱國泰世華銀行）提領金額9萬4,000
    元、自合庫銀行介壽分行轉帳33萬元予其母郭李玉蘭，共達
    200萬4,000元，應追加計算為乙○○現存之婚後財產。又甲○○
    設於萬泰銀行之外匯活存帳戶，於婚後陸續由第三人以「贍
    家匯款」事由，匯入1,344萬3,898元，此為甲○○之義父劉棟
    樑無償贈與甲○○，為甲○○無償取得之財產，應自婚後財產中
    扣除。甲○○於94年7月7日向其母許陳玉英借款3萬508.02美
    元， 折合新臺幣97萬7,782元，迄未返還， 亦應自甲○○現
    存之婚後財產扣除此借款債務。 甲○○於94年3月28日匯出之
    20萬美元至香港，係為代償乙○○為買受系爭南港房地，於89
    年1月1日向訴外人劉棟樑借款583萬元等語，資為抗辯。
三、原審判命甲○○應給付乙○○600萬元， 及自99年7月1日起至清
    償日止，按週年利率5%計算之利息，並以供擔保為准、免假
    執行之宣告，而駁回乙○○其餘請求。甲○○提起上訴，其上訴
    聲明：㈠原判決不利於甲○○之部分廢棄。㈡上開廢棄部分，乙
    ○○於第一審之反請求及假執行之聲請均駁回；乙○○則於本院
    答辯聲明：上訴駁回。乙○○亦提起上訴，並為訴之追加，其
    追加及上訴聲明：㈠先位：⒈原判決不利於乙○○之部分廢棄。
    ⒉甲○○應再給付乙○○392萬6,621元，及自99年7月1日起至清
    償日止，按週年利率5%計算之利息。⒊甲○○應將臺北市松山
    地政事務所於96年10月26日就系爭南港房地以夫妻贈與為登
    記原因所為移轉登記予以塗銷。⒋願供擔保，請准宣告假執
    行。㈡備位：⒈原判決不利於乙○○之部分廢棄。⒉被上訴人甲○
    ○應再給付上訴人乙○○684萬1,621元，及其中400萬元自99年
    7月1日起， 其餘部分自102年6月12日起，均至清償日止，
    按週年利率5%計算之利息。⒊願供擔保，請准宣告假執行。
    甲○○則於本院答辯聲明：上訴駁回。
四、兩造不爭執之事實：
  ㈠兩造於82年10月31日結婚，未約定夫妻財產制，甲○○於98年1
    2月11日向原審起訴請求離婚，乙○○於99年6月3日亦提起反
    請求離婚，兩造於100年5月10日成立和解離婚，兩造均同意
    以98年12月11日作為剩餘財產計算之基準日，是日美金與新
    臺幣匯率為32.29。
  ㈡依前開剩餘財產計算之基準日，兩造現存之財產及債務如下
    ：
    ⒈甲○○部分：
      ⑴門牌臺北市○○區○○○路0段00巷00號17樓之2房地（下稱郭
        化南路房地），乙○○不爭執此為甲○○婚前財產。
      ⑵存款部分：
        ①兆豐銀行安和分行活存33萬5,495.6元、定存50萬6,06
          2元、101萬9,634元、外匯活存0.38美元即新臺幣12
          元。
        ②臺北東門郵局9萬8,619元。
        ③渣打國際商業銀行（下稱渣打銀行）敦北分行活存732
          萬7,943元、 外匯活存1萬5,056.11美元即新臺幣48
          萬5,108元。
        ④國泰世華銀行忠孝分行148萬764元。
        ⑤第一商業銀行（下稱第一商銀）世貿分行存款28元。
        ⑥乙○○不爭執前開存款中有16萬7,003元 係屬甲○○婚前
          財產。
      ⑶車號0000-00號自小客車，價值9萬6,717元。
      ⑷如原判決附表二所示之股票投資價值73萬2,371元。
      ⑸如原判決附表二所示之基金投資價值291萬1,001元。
    ⒉乙○○部分：
      ⑴合庫銀行介壽分行活存65萬4,191元、支票存款1萬元。
      ⑵臺灣土地銀行（下稱土地銀行）內湖分行活存6,780元。
      ⑶左營郵局活存2萬4,627元。
      ⑷對其弟郭文華之債權61萬2,512元。
五、乙○○主張其未將系爭南港房地贈與甲○○，係甲○○逕為辦理移
    轉登記，且甲○○現存之婚後財產較多，應給付其剩餘財產差
    額，而甲○○則以前揭情詞置辯，茲本件應審究之爭點為：
    ㈠系爭南港房地是否乙○○贈與甲○○？乙○○能否依民法第767條
      、第184條規定，請求塗銷系爭南港房地所有權移轉登記
      ？
    ㈡兩造現存之婚後財產為何？以下財產是否應計入或自現存
      之婚後財產中扣除？
      ⒈甲○○於94年3月28日匯出20萬美元即新臺幣633萬4,600元
        ，是否應追加計算？
      ⒉甲○○所有前開財產中是否有1,344萬3,898元係來自於第
        三人之贈與而應予扣除？
      ⒊甲○○ 是否對其母許陳玉英負有借款債務3萬508.02美元
        即新臺幣97萬7,782元，應予計入？
      ⒋甲○○能否提出另有婚前財產之抗辯？甲○○應扣除之婚前
        財產為何？
      ⒌乙○○ 是否對第三人劉棟樑負有借款債務583萬元而應予
        扣除？
      ⒍乙○○之退休金請求權是否應計入？
      ⒎乙○○自96年2月起至98年9月止，陸續自合庫銀行介壽分
        行提領158萬，另於98年8月26日轉帳33萬元，應否追加
        計入？
    ㈢兩造剩餘財產差額為何？甲○○抗辯應減少或免除乙○○對剩
      餘財產之分配，有無理由？
六、茲就前開爭點，分別論述如下：
  ㈠系爭南港房地是否乙○○贈與甲○○？乙○○能否依民法第767條、
    第184條規定，請求塗銷系爭南港房地所有權移轉登記？
    ⒈經查，系爭南港房地係南港專案國宅，乙○○於89年間因軍
      職身分獲配售，而乙○○於96年10月15日以夫妻贈與為原因
      ，移轉登記予甲○○，並於96年10月26日登記在案等情，有
      系爭南港房地之土地及建物登記謄本、土地登記申請書、
      土地及建築改良物贈與所有權移轉契約書、臺北市政府96
      年10月1日府都住字第09634913700號准予申辦產權移轉登
      記函等為證（ 見原審卷㈠第270至286頁、 卷㈡第228至229
      頁）。
    ⒉乙○○主張兩造原係約定將系爭南港房地贈與兩造所生次女
      丙○○，甲○○逕為辦理移轉登記為自己所有，自不生效力云
      云，此節為甲○○所否認，並辯稱：因乙○○長期未支付足額
      之家庭生活費用，兩造屢生爭吵，嗣經其兄調解，乙○○承
      認系爭南港房地大部分價款係由其支付，願將系爭南港房
      地贈與甲○○，乙○○原出資之部分價款則留予兩造所生2女
      作為教育基金等語。 查系爭南港房地於乙○○受配售當時
      ，房地價款達800餘萬元， 其中部分由乙○○出資， 另由
      甲○○籌措而向其乾爹劉棟樑借款583萬元，乙○○並曾於89
      年1月1日書立借據交予甲○○以為憑據，而乙○○嗣後並未返
      還前開由劉棟樑出借之款項等情，已據乙○○於本院自承：
      「當時是89年，兩造夫妻感情良好，當時甲○○告訴我，我
      們二人合買南港的房子，不要辦貸款，一次付清， 我當
      時已經拿出300萬元，還差500多萬元，甲○○不同意辦貸款
      ，她拿出500多萬元，所以要我簽立該借據」等語（見本
      院卷第65頁），並有乙○○於89年1月1日書立之借據記載：
      「茲本人乙○○先生民國88年12月8日 因南港國宅金額不足
      向劉棟樑先生借用新台幣伍佰捌拾叁萬元正」可資佐證 
      （見原審卷㈠第245頁），則甲○○所辯系爭南港房地之買賣
      價金大部分係由其向乾爹劉棟樑借用款項支付乙節，自難
      謂為虛妄。又系爭南港房地於96年10月15日以夫妻贈與為
      原因，辦理所有權移轉登記為甲○○所有，固係由甲○○以代
      理人身分為之，然乙○○自承甲○○代理其辦理所有權移轉登
      記所需之印鑑證明係其於96年9月7日請領，並連同印鑑章
      一併交予甲○○辦理，乙○○雖主張兩造原合意移轉登記予次
      女丙○○云云， 然乙○○自承早於97年2月間已知悉甲○○將系
      爭南港房地登記於自己名下，而乙○○於系爭南港房地移轉
      登記予甲○○之次年即97年公職人員財產申報表上，並已明
      白記載系爭南港房地所有權人為甲○○，有乙○○97年公職人
      員財產申報表為證（見原審卷㈠第47至48頁），顯見乙○○
      早於97年間已確知系爭南港房地已辦理移轉登記為甲○○所
      有， 以乙○○主張兩造自96年2月間起交惡，同年7月遭甲○
      ○趕出家中， 甲○○甚至不斷揚言離婚，兩造間已毫無夫妻
      情愛及信任等情觀之，苟甲○○有違反兩造約定將系爭南港
      房地逕行登記為自己所有之情事，乙○○竟於甲○○提起本件
      訴訟前毫無異議，顯然有違常情。至乙○○於96年公職人員
      財產申報表上固記載系爭南港房地為次女丙○○所有， 有
      國防部102年5月2日國風預防字第1020000108號函送之乙○
      ○96年公職人員財產申報表為證（見本院外放證物），然
      此為乙○○片面所為記載，難認兩造間對於系爭南港房地由
      乙○○移轉登記予次女丙○○乙節已有合意，況乙○○自承兩造
      於96年間曾約定日後甲○○將所有之敦化南路房地移轉登記
      予長女郭姿佑，原為乙○○所有之系爭南港房地則移轉登記
      予次女丙○○等語（見原審卷㈣第114頁）， 則不能排除乙○
      ○係出於甲○○承諾日後終將系爭南港房地移轉登記予次女
      丙○○，故而於96年公職人員財產申報表上為前開記載。況
      乙○○嗣於次年即97年之公職人員財產申報表上業已將系爭
      南港房地之所有權人更正為甲○○，益見乙○○對於系爭南港
      房地由其移轉登記予甲○○乙節，業已明確認知，是尚難執
      以乙○○於96年公職人員財產申報表之前開記載，即謂乙○○
      就系爭南港房地移轉登記予甲○○乙節未為同意。乙○○再主
      張其若同意將系爭南港房地贈與甲○○， 並將其對系爭房
      地原出資200餘萬元供作女兒教育基金，則甲○○於原審應
      不會再向其請求女兒之扶養費，足見兩造間並無贈與契約
      之合致云云。 然查，兩造所生之2女自幼均就讀私立小學
      、中學，並另聘請家師學習鋼琴、小提琴等才藝及輔導數
      學、理化課業，平日教育及生活費用自然不少， 而乙○○
      亦自承其自97年2月後即未再支付甲○○及2女之教育及生活
      費用， 則甲○○認乙○○就系爭南港房地原出資係作為2女教
      育基金， 於原審98年12月11日猶起訴請求乙○○支付2女扶
      養費用， 自無何違背常情可言，乙○○此部分主張，同無
      足取。
    ⒊乙○○復主張甲○○違反兩造約定系爭南港房地應登記予次女
      丙○○乙節，曾告知兩造友人即證人倪鈺涵，證人倪鈺涵亦
      曾轉知其弟即證人郭文華云云，而證人倪鈺涵、郭文華於
      原審亦附和證述上情（見原審卷㈢第3至6頁）。然查，證
      人倪鈺涵、郭文華均未親自見聞兩造協議系爭房地辦理移
      轉登記之經過，為乙○○所不爭，又質之證人倪鈺涵於原審
      先證述：從未與乙○○討論系爭南港房地過戶事宜等語（見
      原審卷㈢第4頁背面）， 復證述：乙○○曾告知伊將印鑑章
      交予甲○○，係為了將系爭南港房地過戶予次女，伊曾問甲
      ○○系爭南港房地是要過戶予次女，為何會過戶給甲○○，甲
      ○○表示是為了節稅，先過戶給自己，再過戶給次女，伊將
      此情轉知乙○○、郭文華，乙○○表示不知系爭南港房地過戶
      予甲○○等語（見原審卷㈢第3至4、6頁）， 證人倪鈺涵對
      於是否曾與乙○○討論系爭南港房地過戶事宜，非惟前後證
      述不一，且依證人倪鈺涵前開證述，甲○○係隱瞞乙○○而逕
      將系爭南港房地過戶予自己名下，衡情甲○○應恐為他人察
      知上情，豈有無故將之告知無特殊親誼關係之證人倪鈺涵
      ，再由證人倪鈺涵旋將之宣知於乙○○、郭文華等人？證人
      倪鈺涵前開證述，顯難令人置信。至證人郭文華於原審固
      證述其事後向乙○○求證，乙○○曾告知未同意將系爭南港房
      地過戶予甲○○等語（見原審卷第5至6頁），然證人郭文華
      證述內容既係事後經由乙○○告知而知曉，並非親身見聞，
      同難採信。
    ⒋乙○○復主張其係同意將系爭南港房地移轉登記予次女丙○○
      ，並以自己能永久居住為條件，故曾多次向甲○○要求返還
      系爭南港房地鑰匙，並提出手機簡訊為證（見原審卷㈡第3
      17至325頁）。然觀之乙○○提出之簡訊係甲○○之女於97年9
      月2日所傳簡訊記載：「把興隆路（乙○○租屋處）鑰匙送
      到許家，別廢話連騙、騙、騙！可恥還要不要敦化南路、
      仁愛路、信義路、忠孝東路的鑰匙，真不要臉」；另甲○○
      於97年9月3日傳送簡訊記載：「乙○○你是要躲一輩子嗎？
      是男人的話就出面解決問題。國防部見」，另證人郭文華
      於97年9月3日傳送手機簡訊：「用乙○○的名字和身份，以
      低於市價購買南港房子，之後私自變更，又不准入住，也
      不給鑰匙，還有臉出現國防部嗎？外人只會對你偷笑而已
      」等語，核均與系爭南港房地之移轉登記事宜無涉，自不
      足採為有利乙○○之認定。
  ㈡兩造婚後之現存財產為何？以下財產是否應計入或自現存之
    婚後財產中扣除？
    ⒈兩造於82年10月31日結婚，於原審和解離婚成立，並同意
      以甲○○於原審起訴之98年12月11日作為剩餘財產計算基準
      日，甲○○應計入剩餘財產之現存婚後財產如下：
      ⑴兩造不爭執部分：
        ①兆豐銀行安和分行活存33萬5,495.6元、定存50萬6,06
          2元、101萬9,634元、外匯活存0.38美元即新臺幣12
          元。
        ②臺北東門郵局活存9萬8,619元。
        ③渣打銀行敦北分行活存732萬7,943元、外匯活存1萬50
          56.11美元即新臺幣48萬5,108元。
        ④國泰世華銀行忠孝分行活存148萬764元。
        ⑤第一商銀世貿分行活存28元。
        ⑥車號0000-00號自小客車，價值9萬6,717元。
        ⑦如原判決附表二所示之股票投資價值73萬2,371元。⑧
          如原判決附表二所示之基金投資價值291萬1,001元。
          以上合計1499萬3754.6元，又乙○○不爭執甲○○設於兆
          豐銀行安和分行活存00000000000號帳戶 婚前有存款
          2,869.6元，另甲○○設於臺北東門郵局活存000000000
          0000號帳戶婚前亦有存款16萬4,133元， 應自前開現
          存之婚後財產中扣除，經扣除後，甲○○前開現存之婚
          後財產計為1,482萬6,752元。
      ⑵甲○○於94年3月28日匯出20萬美元即新臺幣633萬4,600元
        ，不應追加計入現存之婚後財產：按夫或妻為減少他方
        對於剩餘財產之分配，而於法定財產制關係消滅前5年
        內處分其婚後財產者， 應將該財產追加計算，視為現
        存之婚後財產，但為履行道德上義務所為之相當贈與，
        不在此限，民法第1030條之3第1項定有明文。乙○○主張
        甲○○匯至香港之20萬美元係投資外國，應追加計入現存
        之婚後財產，而甲○○則辯以該款項係依乾爹劉棟樑指示
        匯款，作為清償因購買系爭南港房地時，向乾爹劉棟樑
        借款583萬元。 經查，甲○○於94年3月28日固曾自其設
        於萬泰銀行外匯活存000000000000號帳戶匯款20萬美元
        至香港設帳銀行 「聯合世界中華商業銀行（UNITED WO
        RLD CHINESE COMMERCIALBANK）」之受益人「英屬維京
        群島， 統一證券公司（PRESIDENT SECURITLES（BVI）
        LTD）」、受益帳號000000000000號帳戶，有萬泰銀行1
        01年4月30日泰外營字第10100003383號函為證（ 見原
        審卷㈢第201至202頁），前開匯款雖不能證明甲○○係匯
        款清償對第三人劉棟樑之借款583萬元， 惟斯時兩造夫
        妻感情猶屬正常和睦，而乙○○亦未舉證證明甲○○前開匯
        出之款項係出於減少他方配偶對於剩餘財產之分配，已
        難憑信。縱認乙○○主張甲○○前開匯款支出係投資國外行
        為乙節為真，然迄至本件基準日時，查無甲○○前開投資
        繼續存在或有獲利匯回之情形，則前開匯款縱認屬甲○○
        所為投資國外行為，亦不得計入甲○○「現存」之婚後財
        產，是乙○○主張應追加計算甲○○此筆匯款支出為現存之
        婚後財產云云，自屬無據。
      ⑶甲○○銀行帳戶陸續匯入之1,344萬3,898元難認係來自於
        第三人之贈與而應扣除：按法定財產制關係消滅時，夫
        或妻現存之婚後財產，扣除婚姻關係存續所負債務後，
        如有剩餘，其雙方剩餘財產之差額，應平均分配，但因
        繼續或其他無償取得之財產，不在此限，民法第1030條
        之1項第1款定有明文。甲○○辯稱其於婚姻關係存續中，
        乾爹劉棟樑曾陸續匯款而贈與款項，總計達40萬7,937
        美元即新臺幣1,344萬3,898元，為乙○○所否認， 且查
        ，甲○○設於萬泰銀行之外匯活存帳戶曾於89年9月5日匯
        入10萬美元、 同年9月7日匯入8萬美元、同年12月21日
        匯入2萬7,977美元、90年6月29日匯入3萬3,210.04美元
        、6萬6,757.96美 元、91年3月27日匯入9萬9,992美元
        ， 固有萬泰銀行匯入匯款通知書6紙為證（見原審卷㈡
        第123至128頁）， 稽之前開6筆匯入匯款通知書 記載
        之匯入國雖均來自菲律賓，然第1、2筆匯款未記載匯款
        人資料，第3至6筆匯款之匯款人依序為RIZAL COMMERCI
        AL BANKING CORP.（即RIZAL商業銀行）、ALLANTE REA
        LTY AND DEVEP（即ALLANTE不動產發展公司）、JOHANN
        A SY JAO、JOHANNAJAO，已難認與甲○○所稱之乾爹劉棟
        樑有關， 甲○○固提出名為「JOHANNA S. JAO」出具之
        聲明書，謂其為劉棟樑之三媳，且於劉棟樑生前，受劉
        棟樑指示以ALLANTE公司帳戶匯款贈與甲○○等語， 有聲
        明書可資佐證（見本院卷第282至286頁），然出具前開
        聲明書之「JOHANNA S. JAO」是否確為甲○○所稱乾爹劉
        棟樑之三媳？前開匯入甲○○帳戶之美金是否確為出具聲
        明書之「JOHANNA S. JAO」所匯入？均無從查證，已難
        盡信。況前開以「JOHANNA SY JAO」或 「ALLANTE公司
        」之名匯入甲○○設於萬泰銀行外匯活存帳戶之款項（即
        第4至6筆匯款），總計不過19萬9,960美元， 然甲○○嗣
        於94年至96年間，陸續以提領、外匯存款結售、匯出方
        式，將前開外匯活存帳戶內之美元全數提領一空，有前
        開萬泰銀行函為證（見原審卷㈢第201頁）， 亦即甲○○
        所辯其乾爹劉棟樑於婚姻關係存續中，曾陸續匯款贈與
        之情縱屬為真，惟前開匯入之款項早於本件基準日前已
        為甲○○花用而不復存在，而甲○○復不能舉證證明前開匯
        入之款項係轉為其名下其他財產，則甲○○所辯其所有現
        存之婚後財產 應扣除其乾爹所贈與之1,344萬3,898元
        云云，殊無足取。
      ⑷甲○○ 對其母許陳玉英並無借款債務3萬508.02美元即新
        臺幣97萬7,782元應予扣除：甲○○復辯以因購車所需，
        曾向其母許陳玉英借款3萬508.02美元即新臺幣97萬7,7
        82元，並提出許陳玉英出具證明書、許陳玉英及甲○○設
        於萬泰銀行外匯活存帳戶交易明細為證（ 見本院卷第2
        46頁、原審卷㈣第11至13頁），證人許陳玉英於本院亦
        附和證述：其配偶生前以其名義設立外匯帳戶，配偶去
        世後，該帳戶即交由甲○○幫忙管理， 甲○○曾向其表示
        借用帳戶內之款項3萬餘美元，迄今未償還等語（見本
        院卷第288至289頁）。經查，甲○○之母許陳玉英設於萬
        泰銀行外匯活存帳戶固於94年7月7日結清存款3萬508.0
        2美元， 並於同日轉帳存入甲○○設於同銀行外匯活存帳
        戶，然細繹許陳玉英設於萬泰銀行外匯活存帳戶係於94
        年7月7日新開戶存入3萬508.02美元，旋於同日轉帳3萬
        508.02美元至甲○○設於同銀行外匯活存帳戶而結清（見
        原審卷㈣第11頁背面），核與許陳玉英前開證述該外匯
        活存帳戶係其配偶生前為其設立乙節，顯然不符；況金
        錢交付之可能原因多端，尤其親子間出於贈與、投資、
        寄託，乃至於借款而交付金錢，均非鮮見，甲○○既不能
        舉證證明其母許陳玉英轉帳存入之3萬508.02美元 係出
        於借款之交付，且甲○○名下之銀行帳戶經常有數百萬元
        乃至上千萬元之現金或投資收入，其既因購車一時之需
        而向其母許陳玉英借款，然已經歷數年，卻從無還款之
        舉，亦與一般常情不符，則甲○○所辯對其母許陳玉英負
        有借款債務97萬7,782元云云，同無足採。
      ⑸甲○○婚前存款1,636萬9,792元不應由現存之婚後財產中
        扣除：
        ①按當事人不得提出新攻擊或防禦方法。但其他非可歸
          責於當事人之事由，致未能於第一審提出者；或如不
          許其提出顯失公平者，不在此限；又當事人就其主張
          之爭點，經依第1項第3款或前項為協議者，應受其拘
          束。但經兩造同意變更，或因不可歸於當事人之事由
          或依其他情形協議顯失公平者，不在此限，民事訴訟
          法第447條第1項第5款、第6款、第463條準用同法第2
          70條之1第3項定有明文。 查本院於102年8月8日與兩
          造確認整理爭點， 甲○○固未提出有婚前存款1,636萬
          9,792元應予扣除之抗辯（見本院卷第185頁背面），
          然甲○○當庭業已陳明其於兆豐銀行安和分行、臺北東
          門郵局帳戶婚前有鉅額定存，數額待查明後再行主張
          等語（見本院卷第185頁背面）， 當庭並提出調查證
          據聲請狀，請求調閱甲○○設在臺北東門郵局、兆豐銀
          行安和分行帳戶之婚前定存等語（見本院卷第187頁
          ），顯見甲○○於本院確認整理爭點時， 業已就另有
          婚前存款可資扣除之抗辯，保留日後提出之權利，乙
          ○○主張兩造既經協議整理爭點，甲○○不得再行提出此
          部分爭點云云，顯有誤會而不足採。況銀行或郵局對
          於客戶帳戶定存明細資料保存期限，原非當事人所明
          知或可得知悉，甲○○因不諳兆豐銀行安和分行或臺北
          東門郵局關於82年以前定存明細資料之保存情形，故
          而於原審未提出其於82年10月31日結婚前定存金額以
          為抗辯，自難謂有何可歸責之情事，且甲○○於前開帳
          戶之婚前定存金額非微，若不允許其提出，對甲○○顯
          失公平，則乙○○主張甲○○逾時不得再提出此部分抗辯
          云云，尚非可取。
        ②甲○○抗辯其婚前於兆豐銀行安和分行另有定存共1,128
          萬3,748元，於臺北東門郵局另有定存共508萬6,044
          元，合計1,636萬9,792元，應自現存之婚後財產中扣
          除云云，此節為乙○○所否認。且查，甲○○設於兆豐銀
          行安和分行帳戶於兩造82年10月31日結婚前固有7筆
          定期存款共1,128萬3,748元， 即81年11月12日起至8
          2年11月12日止之定存406萬750元、81年11月16日 起
          至82年11月16日止之定存60萬元、82年2月24日起至8
          3年2月24日止之定存109萬3,486元、82年7月10日 起
          至83年8月10日止之定存50萬元、82年7月2日起至83
          年8月2日止 之定存53萬7,350元、82年7月2日起至83
          年8月2日止之定存341萬8,430元、82年10月29日起至
          83年11月29日止之定存107萬3,732元，有兆豐銀行10
          2年9月27日（102）兆銀安和營字第010號函為證（見
          本院卷第253至256頁），而甲○○設於臺北東門郵局帳
          戶於婚前亦有4筆定存共508萬6,044元， 即82年2月1
          1日起至83年2月11日止之定存43萬7,835元、82年4月
          17日起至83年4月17日止 之定存140萬7,899元、82年
          6月3日起至83年6月3日止之定存216萬5,610元、82年
          6月13日起至83年6月13日止之定存107萬4,700元，亦
          有臺北東門郵局函為證（見本院卷第265至268頁），
          然稽之甲○○前開定存於到期後，僅兆豐銀行82年7月1
          0日起至83年8月10日止之定存50萬元，於到期日之翌
          日有定存本息轉入同銀行活存帳戶，另臺北東門郵局
          82年4月17日 起至83年4月17日止之定存140萬7,899
          元、82年6月3日起至83年6月3日止之定存216萬5,610
          元， 於到期後之翌日有定存本息轉入同郵局活存帳
          戶，惟前開轉入活存帳戶之定存金額，旋於翌日或數
          日內以轉帳或現金提領之方式，幾乎提領殆盡，有甲
          ○○設於兆豐銀行及臺北東門郵局活存帳戶交易明細可
          資參照（見原審卷㈡第129至131頁）；至甲○○其餘定
          存均於82年底至83年間到期，惟到期後亦去向不明，
          即甲○○婚前定期存款本金高達1,636萬9,792元，於其
          婚後1年內已全數到期， 惟到期後均遭提領而去向不
          明，且前開定存金額甚鉅，顯非供一時家庭生活所需
          ，而甲○○既曾匯款海外投資公司英屬維京群島統一證
          券公司，已如前述，復有長期投資股票、基金之習慣
          ，則前開定存於到期後迄至本件基準日時已10餘載，
          是否為「現存」財產？是否已轉換為甲○○於基準日時
          其他現存之婚後財產？復未見甲○○舉證以實其說，則
          甲○○徒以其於婚前有定存1,636萬9,792元，即謂該存
          款已當然轉換為基準日時之現存婚後財產云云，尚難
          憑信。
    ⒉於98年12月11日基準日，乙○○應計入剩餘財產之現存婚後
      財產如下：
      ⑴兩造不爭執部分：
        ①合作銀行介壽分行活存65萬4,191元、支票存款1萬元
          。
        ②土地銀行內湖分行活存6,780元。
        ③左營郵局活存2萬4,627元。④對其弟郭文華之債權61萬
          2,512元。以上合計130萬8,110元。
      ⑵乙○○對劉棟樑已無借款債務583萬元應予扣除：乙○○主張
        其為購買系爭南港房地，由甲○○代為籌措不足資金583
        萬元， 並依甲○○指示簽立借據予出借款項之劉棟樑， 
        是以對劉棟樑負有借款債務583萬元云云。 惟乙○○於原
        審始終主張購買系爭南港房地之583萬元係甲○○表示不
        願貸款，由甲○○自行籌措而來，否認其有向劉棟樑借款
        583萬之情事（見原審卷㈠第248頁、卷㈣第134頁）， 其
        於本院亦陳稱：「（借據）是甲○○逼我簽的」「當時是
        89年，兩造夫妻感情良好，當時甲○○告訴我：我們二人
        合買南港的房子，不要辦貸款，一次付清，我當時已經
        拿出300萬元，還差500多萬元，甲○○不同意辦貸款， 
        她拿出500多萬元，所以要我簽立該借據」等語（見本
        院卷第64背面至65頁），而觀之前開借據，雖記載乙○○
        為購買系爭南港房地向劉棟樑借款583萬元之意旨， 然
        該借據簽立後既始終未交予劉棟樑而由甲○○保管，而劉
        棟樑亦係基於乾爹情份而同意出借款項予甲○○，且乙○○
        始終未曾與劉棟樑聯繫借款583萬元之情， 則前開借據
        之書立充其量僅係甲○○因所購得之系爭南港房地為配售
        之軍宅，依規定必須登記為乙○○名義，為保障自身權益
        計，要求乙○○書立借據以證明購買房地之大部分資金來
        源為甲○○向劉棟樑籌措取得，自難逕認乙○○因此對劉棟
        樑負有借款債務583萬元。 況乙○○自簽立前開借據後，
        劉棟樑從未向乙○○索討借款，嗣後乙○○亦未向劉棟樑清
        償借款，而乙○○所簽立之前開借據原本則始終由甲○○保
        管，益見前開借據實僅為系爭南港房地購買資金之來源
        證明， 不足證明乙○○對劉棟樑負有借款債務583萬元，
        則乙○○所辯其現存之婚後財產應扣除借款債務583萬元
        云云，自無足取。
      ⑶乙○○之退休金請求權不應計入現存之婚後財產：按民法
        第1030條之1第1項所定之剩餘財產分配請求權，其所得
        請求分配者，為夫妻因法定財產制關係消滅時，夫或妻
        現存之婚後財產而言。至於夫或妻將來之退休金請求權
        或期待權，於計算兩造剩餘財產之基準日時，尚未現實
        存在， 自不屬現存之婚後財產（最高法院100年台上字
        第395號判決意旨參照）。 次按常備軍官晉任將官本階
        停年屆滿8年未佔上階職缺者， 予以退伍，陸海空軍軍
        官士官服役條例第15條第1項第6款定有明文。乙○○為職
        業軍人，於91年1月1日晉升少將， 於99年1月1日屆滿
        本階最大年限，且未升任上階職缺， 服役單位乃於98
        年12月10日逕予辦理退伍申請，並奉核定於99年1月1日
        退伍生效等情，有國防部參謀本部人事參謀次長室函為
        證（見本院卷第154頁）， 是於本件基準日之98年12月
        11日時，乙○○猶未經核定准予退伍，自無退休俸可資領
        取，即乙○○將來之退休金請求權，於基準日當時縱可辦
        理申請，然尚未現實存在，自不屬乙○○現存之婚後財產
        ，是甲○○所辯應將乙○○之退休金請求權計入現存之婚後
        財產，實屬無據。
      ⑷乙○○於96年2月至98年5月從合庫銀行介壽分行提領158萬
        、98年8月26日轉出33萬元，不應追加計入其現存之婚
        後財產：甲○○辯以乙○○設於合庫銀行介壽分行帳戶，陸
        續提領158萬元，並轉帳33萬元， 應追加計入現存之婚
        後財產云云， 而乙○○則主張96年7月間其遭甲○○趕出家
        ，獨自在外賃屋而居，且身為長子，父罹癌、母患重疾
        ，其所提領及轉帳支出，均係供日常生活所需及孝敬父
        母等語。查乙○○設於合庫銀行介壽分行0000000000000
        帳號帳戶， 固於96年2月間起至98年9月間止，陸續提
        領158萬元及於98年8月26日轉帳33萬元至其母李玉蘭帳
        戶等情，有合庫銀行介壽分行100年6月13日合金介壽字
        第1000001787號函附歷史交易明細表為證（見原審卷㈡
        第18至24頁），然觀之前開歷史交易明細表，乙○○前開
        提領158萬元係陸續於96年2月提領27萬元、96年4月10
        萬元、96年10月11萬元、 同年11月10萬元、97年2月5
        萬元、同年9月10萬元、同年10月24萬5,024元、同年12
        月13萬元、98年3月10萬元、同年4月20萬12元、 同年7
        月7萬5,000元、同年9月10萬元（見原審卷㈡第171背面
        至172頁），期間長達2年半，並非一時之提領鉅款，且
        甲○○亦不爭執兩造自96年7月間起分居， 乙○○自行在外
        賃屋而居，而乙○○之父郭星武罹患癌症，長期住院治療
        及護理之家療養，乙○○之母郭李玉蘭已退休，罹患骨髓
        性增殖性疾病等情，並有乙○○提出帳單總金額達73萬6,
        850元之 國軍左營總醫院醫療費用及國軍左營醫院附設
        護理之家帳單、身分障礙手冊、診斷證明書、房屋租賃
        契約書為證（見原審卷㈠第27至39頁、卷㈡第278至281頁
        、第285至300頁、），以乙○○於此期間需負責自己一切
        生活開銷，並負擔父母醫療、生活費用，其於2年半間
        陸續提領或轉帳前開金額， 實難謂為過度。況本件離
        婚請求係由甲○○主動提出，乙○○時猶任高階軍職，無意
        與甲○○離婚影響昇遷，而甲○○復未能舉證乙○○前開提領
        及轉帳係意圖減少甲○○對剩餘財產之分配，則甲○○徒以
        乙○○有前開領款及匯款之舉，即謂乙○○意圖減少其對剩
        餘財產之分配，實屬臆測之詞。甲○○再辯以乙○○猶有其
        他弟、妹，且乙○○之母郭李玉蘭為退休教師，領取退休
        金，無須乙○○奉養云云。然孝養父母本乎子女能力及孝
        心，原與父母是否生活陷於困難，抑或是否另有其他手
        足可資分擔孝養義務無必然關係，乙○○既已提出前開醫
        療收據及轉帳資料，證明確有為其父郭星武支出醫療費
        用，並因孝敬其母郭李玉蘭生活費用而轉帳，則甲○○空
        言否認乙○○支出前開費用之必要性，並辯稱郭李玉蘭係
        乙○○之人頭帳戶云云，殊無足採。
      ⑸甲○○另抗辯乙○○於本件基準日於兆豐銀行無存款及基金
        ， 然於基準日後之100年4、5月間竟購買兆豐銀行基金
        達18萬美元即新臺幣546萬6,600元，另於100年9月30日
        有存款231萬2,882元，足見其隱匿財產達777萬9,482元
        ，應追加計入現存之婚後財產，並提出兆豐銀行基金投
        資對帳單、財富管理綜合對帳單以佐其說（見本院卷第
        188至189頁）。查前開財產既為乙○○於本件基準日後之
        名下財產，原不在計算兩造剩餘財產之範疇，況本件係
        甲○○提起離婚請求，乙○○原任高階軍職，為影響昇遷原
        無意離婚等情，已如前述，則甲○○所辯乙○○於基準日後
        所取得之財產應為隱匿婚姻關係中取得之財產云云，顯
        係臆測之詞，無足採信。
  ㈢兩造剩餘財產之差額為何？甲○○抗辯應減少或免除乙○○對剩
    餘財產之分配，有無理由？
    ⒈承前所述，甲○○現存之婚後財產為1,482萬6,752元，乙○○
      現存之婚後財產為130萬8,110元，兩造剩餘財產之差額為
      1,351萬8,642元，則乙○○請求甲○○給付半數即675萬9,321
      元。
    ⒉按民法第1030條之1第1項規定之立法意旨，在使夫妻雙方
      於婚姻關係存續中所累積之資產，於婚姻關係消滅而雙方
      無法協議財產之分配時，由雙方平均取得，以達男女平權
      、男女平等之原則，例如夫在外工作或經營企業，妻在家
      操持家務、教養子女，備極辛勞，使夫得無內顧之憂，專
      心發展事業，其因此所累積之資產或增加之財產，不能不
      歸功於妻子之協力，則其剩餘財產，除因繼承或其他無償
      取得者外，妻自應有平均分配之權利；反之，夫妻易地而
      處亦然，避免一方於婚姻關係消滅時立於不平等之財產地
      位，是夫妻就其剩餘財產係以平均分配為原則。惟夫妻之
      一方如有不務正業，或浪費成習等情事，於財產之累積或
      增加並無貢獻或協力，欠缺參與分配剩餘財產之正當基礎
      時，自不能使之坐享其成，獲得非分之利益，於此情形，
      若就夫妻剩餘財產差額平均分配顯失公平者，法院始得依
      同條第二項規定調整或免除其分配額，以期公允（最高法
      院100年度台上字第2031號判決意旨參照）。
    ⒊查乙○○於兩造結婚後迄至甲○○提起本件離婚之訴時，均為
      職業軍人， 自82年10月31日兩造結婚後至96年4月間，均
      將大部分薪資交由甲○○持家及理財， 迄至96年4月為孝養
      父母而減少給付家庭生活費用， 迨至97年7月兩造分居而
      益形交惡， 自97年3月起乙○○始未給付家庭生活費用，為
      兩造所不爭，實難謂其對於兩造夫妻財產之累積或增加無
      貢獻，縱甲○○所辯乙○○疏於參與子女教養及家務分擔活動
      乙節屬實，亦不影響前開認定。又乙○○並無不務正業、浪
      費成習等情事， 且乙○○雖自97年3月起至甲○○提起本件訴
      訟時之98年12月11日止，有停止給付甲○○家庭生活費用之
      情，惟兩造業於原審就子女扶養費成立和解，乙○○同意給
      付甲○○98年12月31日前之子女扶養費60萬元，自99年1月1
      日起至100年5月31日止之子女扶養費共44萬2,000元，自1
      00年6月10日起至2名未成年子女大學畢業止，每月每人1
      萬3,000元，有和解筆錄為證（見原審卷㈠51至52頁），況
      甲○○於本院自承系爭南港房地其僅出資583萬元， 且乙○○
      未善盡父親職責，故而同意將系爭南港房地贈與甲○○，乙
      ○○原出資供作子女教育基金，未要求找補出資價金等語 
      （見本院卷第314頁背面），而系爭南港房地經鑑定現價
      值1,628萬82元， 有鑑定報告在卷可參（見本院外放證物
      ），顯見乙○○對子女扶養費用事後業與甲○○成立和解，對
      子女教育費用亦有意以系爭南港房地以為支應，實難謂其
      對子女毫無付出，則就兩造夫妻剩餘財產差額予以平均分
      配，本院認應無顯失公平之情形，甲○○抗辯應減少或免除
      乙○○對剩餘財產之分配，應無足採。至甲○○抗辯乙○○自82
      年11月至92年11月共計97個月，乙○○即有48個月未給予甲
      ○○家用，如每月家用以7萬元計， 乙○○形同因未支付家用
      而獲有不當得利336萬元， 此節為乙○○所否認，甲○○亦未
      舉證以實其說，自無足取。甲○○復辯以乙○○於基準日後得
      請領退休金及優惠存款利息，而甲○○婚後為家庭主婦，毫
      無任何收入，此節縱屬為真，然此非前開減免夫妻剩餘財
      產之事由，甲○○執此請求減免乙○○對剩餘財產之分配，同
      屬無據。
七、綜上所述，乙○○依民法第1030條之1第1項規定，請求甲○○給
    付剩餘財產差額675萬9,321元，及自反請求訴狀送達之翌日
    即99年7月1日起至清償日止，按週年利率5%計算之利息，為
    有理由，應予准許，逾此部分之請求，則屬無據，應予駁回
    。原審就前開應准許部分（即應准許之675萬9,321元－600萬
    元＝75萬9,321元），判決乙○○敗訴，尚有未合，乙○○上訴意
    旨指摘原判決此部分不當，求予廢棄改判，為有
    理由，爰由本院予以廢棄，並改判如主文第2項所示。 就前
    開不應准許部分及應准許之部分，原審各判決乙○○、許洵
    英敗訴，核無違誤，兩造上訴意旨指摘原判決此部分不當，
    求予廢棄改判，為無理由，均應駁回上訴。又前開應廢棄改
    判部分，乙○○聲請供擔保為條件之假執行宣告，經核於法
    亦無不合，爰酌定相當擔保金額宣告之。
八、本件事證已臻明確，兩造其餘攻擊防禦方法，核與判決結果
    不生影響，無庸再逐一予以論究，併此敘明。
九、據上論結，本件乙○○之上訴為一部有理由，一部無理由，甲
    ○○之上訴為無理由，依民事訴訟法第450條、第449條第1項
    、第79條、第78條，判決如主文。
中　　華　　民　　國　 102　　年　　12　　月　　31　　日
                  家事法庭
                      審判長法　官  林陳松
                            法　官  張靜女
                            法　官  賴惠慈

正本係照原本作成。
如不服本判決，應於收受送達後20日內向本院提出上訴書狀，其
未表明上訴理由者，應於提出上訴後20日內向本院補提理由書狀
（均須按他造當事人之人數附繕本）上訴時應提出委任律師或具
有律師資格之人之委任狀；委任有律師資格者，另應附具律師資
格證書及釋明委任人與受任人有民事訴訟法第466條之1第1項 但
書或第2項（詳附註）所定關係之釋明文書影本。 如委任律師提
起上訴者，應一併繳納上訴審裁判費。
中　　華　　民　　國　 102　　年　　12　　月　　31　　日

                            書記官  張淑芳

附註：
民事訴訟法第466條之1（第1項、第2項）：
對於第二審判決上訴，上訴人應委任律師為訴訟代理人。但上訴
人或其法定代理人具有律師資格者，不在此限。
上訴人之配偶、三親等內之血親、二親等內之姻親，或上訴人為
法人、中央或地方機關時，其所屬專任人員具有律師資格並經法
院認為適當者，亦得為第三審訴訟代理人。